臺灣宜蘭地方法院民事判決　八十九年度簡上字第五一號
　　上　　訴　人　辰○○
　　　　　　　　　卯○○
　　　　　　　　　乙○○
　　　　　　　　　子○○
　　訴　訟代理人　戊○○
　　　　　　　　　辰○○
　　被　上　訴人　丑○○
　　　　　　　　　巳○○
　　訴　訟代理人　未○○
　　被　上　訴人　甲○○
　　　　　　　　　庚○○○
　　　　　　　　　癸○○
　　　　　　　　　寅○○
　　　　　　　　　申○○○
　　　　　　　　　丙○○
　　　　　　　　　午○○
　 訴　訟代理人　 辛○○
右當事人間請求給付合會金事件，上訴人對於中華民國八十九年七月七日本院羅東簡
易庭八十八年度羅簡字第號第一審判決提起上訴，本院判決如左：
    主  文
原判決關於命上訴人辰○○、卯○○及乙○○連帶給付部分，及該部分假執行之宣告
與訴訟費用負擔之裁判均廢棄。
右廢棄部分，被上訴人在第一審之訴及假執行之聲請均駁回。
上訴人子○○之上訴駁回。
第一審關於命上訴人黃財茂、乙○○、卯○○負擔訴訟費用部分，及第二審訴訟費用
關於上訴人黃財茂、乙○○、卯○○上訴部分由被上訴人負擔。第二審訴訟費用關於
上訴人子○○部分，由上訴人子○○負擔。
    事  實
甲、上訴人方面：
  一、聲明：
    （一）原判決不利於上訴人部分廢棄。
    （二）右廢棄部分，被上訴人在第一審之訴駁回。
  二、陳述：除與原審判決書所載者相同茲予引用外，各補稱：
    （一）黃財茂與黃再添部分：伊二人另於民國八十六年一月二十日參加會首羅錫
          榮之合會，每會新台幣（下同）一萬元，至八十八年七月停標，已標會三
          十次，後因會首遲不出面解決，而陷於不能繼續進行之情形，所以該合會
          債權之損害賠償請求權已屆清償期，故包括會首起會收受該期，會首尚欠
          其二人各三十一萬元，而被上訴人係代位行使系爭合會會首酉○○對於其
          他死會會員之合會契約請求權，應先舉證證明會首已無資力方得行使代位
          權，且伊二人與上訴人間並無任何債權債務關係，伊二人自得以會首羅錫
          榮所欠前開債務主張抵銷，故被上訴人已無訴求上訴人二人給付死會會款
          之餘地。
    （二）乙○○部分：（１）伊雖為系爭二萬元互助會之死會會員，然伊另參加會
          首酉○○所召集之一萬元互會二會，分別於八十七年六月二十日及八十七
          年十一月二十日先後遭會首酉○○、其妻己○○及會員壬○○共同冒標，
          此部分亦經本院判決有罪確定，上訴人實際就該二會並未得標，仍為活會
          ，而上開一萬元互助會二會，上訴人至會首酉○○宣布停會為止，已各繳
          納三十一會即六十二萬元，會首酉○○自負返還前開會款之義務。前開合
          會遭冒標伊並不知情，會首確實有與壬○○共同冒標，所以還一直向其收
          取活會會款，是會首倒會後共同冒標之壬○○才開立共計六十二萬元之本
          票給伊，但現在僅兌現十三萬元，尚有四十九萬元未獲清償，是新債務未
          償，舊債務仍不消滅，從而伊自得主張從該四十九萬元債權中抵銷系爭死
          會應付之二十萬元債務，該債務因抵銷已歸於消滅，被上訴人自不得代位
          請求。
    （三）子○○部分：（１）按票據為無因證券，票據上之權利義務僅因票據行為
          而發生，伊已提出面額十五萬元之支票一紙，證明對於會首酉○○有前開
          債權存在，且被上訴人對於該支票之真正並不否認，僅就該十五萬元債權
          是否為系爭合會會首因給付當期合會會金有所存疑，是被上訴人係代位行
          使系爭合會會首酉○○對於其他死會會員之合會契約請求權，應先證明會
          首已無資力方得行使代位權，伊與上訴人間並無任何債權債務關係，對會
          首盧錫榮確有前開債權存在，自得對之主張抵銷。至抵銷並無須與系爭合
          會債權債務關有直接關係始得為之，伊確實是因為會首給付當期得標會款
          而取得前開支票，僅以其他死會會員均已領得會款，即推論其亦已取得，
          該推論顯然不符合論理及經驗法則。（２）依票據法第一百二十八條之規
          定，支票限於見票即付，有相反之記載者，其記載無效，故一般支票上僅
          有一個日期，系爭支票已明確記載發票日期為八十八年六月二十九日，自
          非屬無效票據。（３）伊與酉○○間除合會關係外，尚有生意上之往來，
          系爭票據究竟是酉○○給付伊合會款或生意上之貨款並不清楚，黃萬福是
          酉○○之朋友，所以在該支票背面背書，另伊由於和會首是同行，所以讓
          他拖延給付。系爭票據退票後並未另行聲請支付命令或提起訴訟，因當初
          會首跑路，伊以為可以留到將來再主張抵銷。
  三、證據：除均援用原審之立證方法外，上訴人辰○○、卯○○、子○○另請求訊
      問證人丁○○、己○○；上訴人陳秀姬另補陳檢察官起訴書、刑事判決、合會
      明細及存摺紀錄各一件，並請求訊問證人壬○○，及調閱本院八十九年度訴字
      第二八０號刑事卷宗。
乙、被上訴人方面：
    本件被上訴人丑○○部分，經合法通知未到庭，亦未提出任何書狀作何聲明或陳
    述。其餘被上訴人部分則為：
  一、聲明：上訴人之上訴駁回。
  二、陳述：除與原審判決書所載者相同茲予引用外，補稱：
    （一）會首酉○○確實已陷於無資力狀態，其所有不動產業經本院拍賣，並由他
          人拍定取得，被上訴人自得依法行使代位權。
    （二）關於上訴人辰○○、卯○○部分：辰○○、卯○○均已自認為系爭互助會
          之死會會員，並已標取合會會款，均欠會首二十萬元乙節，但抗辯各參加
          酉○○另會一萬元合會，均已給付三十一萬元，現仍為活會會員，被上訴
          人否認其二人前開抗辯之真正，自應自應由其二人負舉證之責任，且該一
          萬元合會亦與本件系爭合會無涉，會員並不相同，不得跨會主張抵銷，應
          於另會請求，否則影響被上訴人權益甚鉅，殊屬不公平。
    （三）關於上訴人乙○○部分：（１）乙○○空言辯稱另參加二會互助會且為活
          會，而遭會首酉○○及會員壬○○冒標乙節，被上訴人否認為真正，且如
          果其所言屬實，為何會有壬○○所開本票，是否同意借標給壬○○，否則
          會首豈會同意讓其得標，又豈會同意將得標款交給壬○○？壬○○又豈會
          同意開本票給上訴人收執？且遲至被上訴人提起本件訴訟，才向台灣宜蘭
          地方法院檢察署提出刑事告訴，是否為此逃避此民事負擔，亦令人質疑，
          因此應非真實，且不符合民法抵銷要件。（２）壬○○與乙○○原為好友
          ，乙○○之合會均委託其代為處理，壬○○於刑事案件及本件民事事件審
          理中均已證稱係其所冒標，與會首無涉等語，且若不是壬○○冒標，為何
          是壬○○而不是己○○開本票給乙○○，且壬○○又陸續給付十三萬元給
          乙○○，故前開冒標應與會首無關，民事訴訟之進行可獨立判斷，應不受
          刑事判決事實認定之影響。
    （四）關於上訴人子○○部分：（１）子○○已自認為系爭互助會之死會會員，
          並已標取合會會款之事實，惟抗辯會首酉○○交付會金十五萬元支票未兌
          現云云，固據其提出支票乙紙，然該支票未記載發票日期應屬無效票據，
          且被上訴人否認該支票與本件合會會金有關，應由其就何時得標、金標多
          少、得款金額多少、會首如何支付會款、上開支票是否為合會會金一部分
          ，時間是否相符等負舉證責任。（２）系爭合會是從八十六年九月十五日
          起至八十九年四月十五日止，子○○於第七會即八十七年二月就已得標，
          其後得標者均坦承均已取得會款，焉會僅有其未取得會款，且會首酉○○
          之妻己○○亦到庭證稱得標時已與其結清會款，子○○自八十七年三月起
          就一直繳納死會款，系爭票據係借給訴外人黃萬福，與本件合會無關等語
          在卷，可見其確實有取得會款，否則怎會甘心繳納死會款而不以應得會款
          抵繳之，亦從未向會首追討，迄本件訴訟時使為前開抗辯。又系爭支票領
          用日期為八十八年六月間，背面並經黃萬福背書，亦核與子○○主張於八
          十八年三月底取得不符，可見己○○所言為真實。（３）系爭票據請求權
          時效已過，應不得再行請求，亦不得主張抵銷。
  三、證據：除援用原審之立證方法外，補陳民事裁定一件、土地登記簿謄本二件，
      並請求訊問證人己○○、壬○○，及向彰化銀行羅東分行調閱上訴人子○○所
      提支票之領用日期，暨調閱本院八十九年度訴字第二八０號刑事卷宗。
      理   由
一、本件被上訴人丑○○部分，未於言詞辯論期日到場，核無民事訴訟法第三百八十
    六條所列各款之情形，爰依上訴人聲請，由其一造辯論而為判決。
二、被上訴人起訴主張：兩造均參加會首酉○○所召集之互助會，每會二萬元，連同
    會首共三十三會，從八十六年九月十五日起至八十九年四月十五日止，每月十五
    日晚上八點開標，會款需於三日內收訖，豈料合會進行至八十八年七月十五日只
    剩下被上訴人等十人為活會時，會首酉○○突然宣告倒會，且不知去向，其財產
    並經法院拍賣而無資力，被上訴人乃依民法第二百四十二條之規定行使代位權，
    代位會首依合會關係請求被上訴人等四名死會會員（其餘死會會員戴福川等十六
    名部分均經原審判決確定），請求其四人應各給付二十萬元死會會款予會首酉○○，並由被上訴人等人代位受領之等語。
三、上訴人（一）黃財茂與黃再添以：伊二人另於八十六年一月二十日參加會首酉○○之合會，每會新台幣一萬元，至八十八年七月停標，已標會三十次，後因會首
    遲不出面解決而陷於不能繼續進行之情形，含會首該期在內酉○○尚欠其二人各
    三十一萬元，而被上訴人係代位行使系爭合會會首酉○○對於其他死會會員之合
    會契約請求權，應先舉證證明會首已無資力方得行使代位權，且伊二人與被上訴
    人間並無任何債權債務關係，上訴人得以會首酉○○既所欠前開債務主張抵銷，
    抵銷後會首對伊二人已無債權存在，被上訴人亦不得代位訴請給付等語。（二）
    乙○○以：伊雖為系爭二萬元互助會之死會會員，然伊另參加會首酉○○所召集
    之一萬元互會二會，分別於八十七年六月二十日及八十七年十一月二十日先後遭
    會首酉○○、其妻己○○及會員壬○○共同冒標，此部分亦經本院判決有罪確定
    ，上訴人實際就該二會並未得標，仍為活會，而上開一萬元互助會二會，上訴人
    至會首酉○○宣布停會為止，已各繳納三十一會即六十二萬元，會首酉○○自負
    返還前開會款之義務。前開合會遭冒標伊並不知情，會首確實有與壬○○共同冒
    標，所以還一直向其收取活會會款，是會首倒會後共同冒標之壬○○才開立共計
    六十二萬元之本票給伊，但現在僅兌現十三萬元，尚有四十九萬元未獲清償，是
    新債務未償，舊債務仍不消滅，從而伊自得主張從該四十九萬元債權中抵銷系爭
    死會應付之二十萬元債務，該債務因抵銷已歸於消滅，被上訴人不得代位請求等
    語。（三）子○○以：伊已提出面額十五萬元之支票一紙，證明對於會首酉○○
    有前開債權存在，伊和酉○○間除合會關係外，尚有生意上之往來，系爭票據究
    竟是酉○○給付伊合會款或生意上之貨款並不清楚，黃萬福是酉○○之朋友，所
    以在該支票背面背書，另伊由於和會首是同行，所以讓他拖延給付。被上訴人對
    於該支票之真正並不否認，僅就該十五萬元債權是否為系爭合會會首因給付當期
    合會會金有所存疑，是被上訴人係代位行使系爭合會會首酉○○對於其他死會會
    員之合會契約請求權，應先證明會首已無資力方得行使代位權，伊與上訴人間並
    無任何債權債務關係，自得以對會首酉○○前開債權存在主張抵銷，且抵銷並無
    須與該合會債權債務關有直接關係始得為之等語，各為抗辯。
四、本件被上訴人起訴主張：兩造均參加會首酉○○所召集之互助會，每會二萬元，
    連同會首共三十三會，從八十六年九月十五日起至八十九年四月十五日止，豈料
    合會進行至八十八年七月十五日只剩下被上訴人等十人為活會時，會首酉○○突
    然宣告倒會，上訴人辰○○、卯○○、乙○○、子○○均系爭合會之死會會員，
    對會首負有給付死會款之債務，為此代位會首起訴請求之事實，業據其等提出與
    所述相符之會單為佐，且為上訴人辰○○、卯○○、乙○○、子○○等四人所不
    爭執，堪信屬實。惟渠等各執前詞置辯，茲審酌如下：
（一）按債務人怠於行使其權利時，債權人因保全債權，得以自已名義行使其權利。
      又債權人代位債務人起訴請求給付，須聲明第三債務人應向債務人為給付，並
      表明由債權人代位受領，已符合代位權之要旨。本件系爭合會之會首酉○○於
      起訴時已逃匿無跡，為兩造所不爭執，其財產並經其他債權人聲請拍賣後拍定
      移轉而無資力，亦經證人即會首酉○○之妻己○○到庭結證屬實，復有土地登
      記簿謄本二件在卷可佐，顯然會首酉○○已怠於行使其對死會會員之請求權，
      則身為會首債權人之活會會員即被上訴人等人，行使代位權提起本件訴訟，於
      法有據。次按，按債權人基於民法第二百四十二條規定，行使債務人之權利時
      ，第三人之對於債權人與對於債務人同，故第三人得以對於債務人之一切抗辯
      ，對抗債權人。最高法院著有四十年台上字第三０四號判例意旨可資參照。又
      二人互負債務，僅須其給付種類相同，並均屆清償期者，即各得以其債務，與
      他方之債務，主張互相抵銷，自不限於互負之債務乃本於同一法律關係所生者
      為限。因此，上訴人等人均對於會首酉○○所負之系爭會款主張行使抵銷權，
      就判斷渠等是否得為抵銷，即應以上訴人等人與會首間之法律關係為據，凡會
      首對渠等負有債務，給付種類相同，並均屆清償期者，即得為之，從而被上訴
      人主張上訴人等人僅得以本合會關係所生債務主張抵銷云云，尚屬無據，合先
      敘明。
（二）上訴人辰○○、卯○○主張：伊二人另於八十六年一月二十日參加會首酉○○
      之合會，每會新台幣一萬元，至八十八年七月停標，已標會三十次，後因會首
      遲不出面解決而陷於不能繼續進行之情形，含會首該期在內酉○○尚欠其二人
      各三十一萬元，停標後曾寄發存證信函向會首酉○○行使抵銷權之事實，業據
      其提出與其所述相符之會首為酉○○之一萬元合會名單及存證信函各一件附卷
      為佐，並與證人即會首酉○○之妻己○○到庭結證：「他們二人共參加二萬元
      及一萬元互助會各一會，二萬元已死會，一萬元均為活會連同會頭錢在內各繳
      三十一萬元，這部分錢均未清償，二會會首都是我先生」、證人即同為前開一
      萬元合會會員之丁○○到庭結證：「我有參加酉○○的互助會，八十六年一月
      二十日起一萬元的會，我只參加一會，已經死會，辰○○與卯○○也有參加這
      個會，而他們二人是活會」各等語核屬相符，堪信屬實。從而上訴人辰○○、
      卯○○部分主張系爭債務經抵銷後已歸於消滅，被上訴人不得再行代位請求等
      語，即屬依法有據。
（三）上訴人乙○○主張：伊另參加會首酉○○所召集之一萬元互會二會，分別於八
      十七年六月二十日及八十七年十一月二十日先後遭會首酉○○、其妻己○○及
      會員壬○○共同冒標，此部分亦經本院判決有罪確定，上訴人實際就該二會並
      未得標，仍為活會，而上開一萬元互助會二會，上訴人至會首酉○○宣布停會
      為止，已各繳納三十一會即六十二萬元，會首酉○○自負返還前開會款之義務
      。前開合會遭冒標伊並不知情，會首確實有與壬○○共同冒標，所以還一直向
      其收取活會會款，是會首倒會後共同冒標之壬○○才開立共計六十二萬元之本
      票給伊，但現在僅兌現十三萬元，尚有四十九萬元未獲清償，得以之抵銷系爭
      死會應付之二十萬元債務等情，業據其提出與其所述相符之合會名單、台灣宜
      蘭地方法院檢察署檢察官起訴書、本件八十九年度訴字第二八０號刑事判決、
      合會明細及存摺紀錄各一件為佐。雖證人己○○到庭證稱酉○○對乙○○之合
      會遭冒標不知情云云。然查，證人壬○○於本院審理時到庭結證稱：會首知道
      我沒有經過乙○○的同意也讓我標走等語在卷。且其於前開刑事案件偵查中亦
      供稱：「（檢察官問：為何你會開本票給乙○○？）酉○○跑掉後打電話給我
      說，叫我處理，因為去年我有用乙○○名義盜標一會，另外一會標了羅某分一
      半、我分一半」、「（檢察官問：酉○○為何同意你用乙○○名義盜標？）第
      一會我標到時羅某說要繳票款先借他二十萬元，後來他才同意我用乙○○名義
      盜標」等語。另證人己○○於前開刑案審理時則自承：「（壬○○的會）都是
      死會，‧‧‧我知道壬○○一萬元的會二會都是死會，壬○○再來標乙○○第
      三會時，我不知道乙○○有無委託他‧‧‧」等語，核與壬○○於該刑事案件
      審理時陳稱「‧‧‧她（指乙○○）的會錢有時候會託我拿去，有時候她會自
      己拿去，會首是跟他收活會的錢‧‧‧」等語相符，可見會首酉○○及其妻己○○明知壬○○有以上訴人乙○○名義標會後，竟仍繼續向乙○○收取活會會
      款。且壬○○於該案中復稱：「（盜標時乙○○標單何人寫的？）我是事先和
      酉○○太太講好，因為互助會都是羅太太在處理，講好後我才下標單盜標‧‧
      ‧」等情，業經本院調閱前開刑事卷宗細閱無訛，可見會首酉○○、其妻己○○對壬○○冒用上訴人乙○○名義盜標乙節知之甚詳，並將把盜標所詐得之會
      款均分花用，自應同負賠償責任，從而上訴人乙○○主張以前開尚未受清償之
      四十九萬元中之二十萬元債權與系爭債務抵銷，該債務已歸於消滅，被上訴人
      不得再行代位請求等語，亦屬依法有據。
（四）上訴人子○○主張：會首酉○○在伊得標後並未全部給付，尚欠十五萬元會款
      未給付，並於八十八年三月間交付同額支票，不過由於伊和酉○○間除合會關
　　　係外，尚有生意上之往來，前開票據究竟酉○○是給付伊合會款或生意上之貨
　　　款並不清楚，黃萬福是酉○○之朋友，所以在該支票背面背書，另伊因為和會
　　　首是同行，所以一直讓他拖延給付，故依票據及合會或貨款關係行使抵銷權，
　　　抵銷後僅餘五萬元要給付等語，固據其提出發票人為系爭合會會首酉○○之本
　　　票一紙為佐。然查：（１）按票據雖為無因證券，持票人無庸證明其取得票據
　　　之原因，即得行使該票據之權利，然依票據法第二十二條第一項之規定，票據
　　　上之權利對支票發票人自發票日起算，一年間不行使，因時效而消滅。又消滅
　　　時效，雖因請求而中斷，然於請求後六個月內不起訴視為不中斷，民法第一百
　　　二十九條第一項第一款、第一百三十條亦定有明文。查上訴人子○○雖持有前
　　　開支票，其發票日期為「八十八年六月二十九日」，其提示請求日期為「八十
　　　八年十二月十三日」，有卷附支票及退票理由為佐，然上訴人自陳系爭票據退
　　　票後並未另行聲請支付命令或提起訴訟等語在卷，故其得行使票據請求權之時
      效乃至「八十九年六月二十九日」為止，從而被上訴人代位債務人即該支票之
      發票人酉○○行使時效抗辯權，主張上訴人已不得依據票據關係主張抵銷乙節
      ，乃屬依法有據，故上訴人應另行證明其與酉○○間尚有其他債權債務關係存
      在，方得主張抵銷。（２）查上訴人主張其因系爭合會尚有十五萬元未受清償
      ，而取得前開支票云云。然證人己○○到庭證稱：酉○○與上訴人子○○間之
      合會款於子○○得標後已結清，系爭票據是訴外人黃萬福向酉○○借用，是在
      八十八年六月間才向銀行領用後開出等語在卷，且參酌上訴人子○○亦不否認
      系爭合會時間為八十六年九月十五日起至八十九年四月十五日止，其於第七會
      即八十七年二月就已得標，其後都一直繳納死會款，在其之後得標者均已取得
      會款等情，則衡諸社會常情，如上訴人子○○於得標後尚未如數取得得標會款
      ，並同意讓會首延欠，一般均會以之折繳其後應付各期死會款，然上訴人卻一
      直繳納死會款迄未要求抵繳之。且其所述取得票據時間亦早於彰化銀行羅東分
      行函覆之發票人領用前開支票之時間，可見上訴人主張因合會關係而取得前開
      支票，應非事實，尚不足採信；至上訴人另主張亦可能因貨款關係而請求前開
      支票，然為被上訴人所否認，而其又未能提出任何實證為佐，則其此部分之辯
      解，亦無足採信。從而上訴人子○○據前開各情主張抵銷，即為無理由。
五、綜上所述，被上訴人等人以債權人之身份代位其債務人即會首本於合會關係，起
    訴請求第三債務人即上訴人黃財茂、黃再添、乙○○及子○○給付積欠之死會會
    款，及自八十九年四月十六日起至清償日止，按年息百分之五計算之利息，就上
    訴人辰○○、卯○○、乙○○部分為無理由，不應准許，其假執行之聲請亦失所
    附麗，應併予駁回。原審判令上訴人辰○○、卯○○及乙○○等人應給付合會款
    ，並為假執行之宣告，自有未洽，上訴人辰○○、卯○○、乙○○等人上訴意旨
    指摘原判決不當，求予廢棄改判，為有理由，自應由本院予以廢棄改判，如主文
    第二項所示。至上訴人子○○部分，原審判令其給付並為假執行之宣告，理由雖
    有未洽，然結論核屬正當，上訴人子○○仍執陳詞指摘原判決不當，求予廢棄，
    為無理由，應予駁回其上訴。
六、兩造其餘攻擊防方法及舉證，因本件事證己臻明確，且與判決基礎不生影響，爰
    不一一論述，附予敘明。
七、據上論結，本件上訴為一部有理由。一部無理由，依民事訴訟法第四百三十六條
    之一第三項、第四百五十條、第四百四十九條第二項、第一項、第七十九條但書
    、第三百八十五條第一項前段，判決如主文。
中　　　華　　　民　　　國　　九十一　　年　　　四　　　月　  二十二　  日
                            臺灣宜蘭地方法院民事庭
~B審判長法官　楊麗秋
~B法　　　官　林俊廷
~B法　　　官　林翠華
右正本與原本無異。
本件不得上訴。
中　　　華　　　民　　　國　　九十一　　年　　　四　　　月　　二十五　　日
~B法院書記官　沈峰巨
